臺灣高雄地方法院民事裁定　　　　　100年度消債聲字第125號
聲　請　人　洪麗娟
相　對　人
即　債權人　中國信託商業銀行股份有限公司
法定代理人　麥克迪諾馬
相　對　人
即　債權人　聯邦商業銀行股份有限公司
法定代理人　李憲章
相　對　人
即　債權人　玉山商業銀行股份有限公司
法定代理人　黃永仁
相　對　人
即　債權人　台新國際商業銀行股份有限公司
法定代理人　吳清文
相　對　人
即　債權人　花旗(台灣)商業銀行股份有限公司
法定代理人　利明
相　對　人
即　債權人　遠東國際商業銀行股份有限公司
法定代理人　洪信德
相　對　人
即　債權人　渣打國際商業銀行股份有限公司
法定代理人　曾璟璇
相　對　人
即　債權人　華南商業銀行股份有限公司
法定代理人　王濬智
相　對　人
即　債權人　澳商澳盛銀行集團股份有限公司台北分公司
法定代理人　經天瑞
上列當事人因消費者債務清理事件聲請免責，本院裁定如下：
    主      文
聲請人即債務人洪麗娟不免責。
    理      由
一、按「法院為終止或終結清算程序之裁定確定後，除別有規定
    外，應以裁定免除債務人之債務」、「債務人有下列各款情
    形之一者，法院應為不免責之裁定，但債務人證明經普通債
    權人全體同意者，不在此限：一於七年內曾依破產法或本條
    例規定受免責；二隱匿、毀損應屬清算財團之財產，或為其
    他不利於債權人之處分；三捏造債務或承認不真實之債務；
    四因浪費、賭博或其他投機行為，致財產顯然減少或負擔過
    重之債務，而生開始清算之原因；五於清算聲請前一年內，
    已有清算之原因，而隱瞞其事實，使他人與之為交易致生損
    害；六明知已有清算原因之事實，非基於本人之義務，而以
    特別利於債權人中之一人或數人為目的，提供擔保或消滅債
    務；七隱匿、毀棄、偽造或變造帳簿或其他會計文件之全部
    或一部，致其財產之狀況不真確；八故意於財產及收入狀況
    說明書為不實之記載，或有其他故意違反本條例所定義務之
    行為」，消費者債務清理條例（下稱消債條例）第132 條、
    第134 條分別定有明文。又消費者債務清理制度並非在使債
    務人恣意消費所造成之債務，轉嫁予債權人負擔，債務人免
    責制度，應在鼓勵勤勞誠實之債務人，而非縱容債務人奢侈
    浪費，倘債務人於聲請清算前之相當期間內，利用信用金融
    之機會，恣意為非屬通常生活所需之鉅額消費或作奢侈性、
    浪費性之消費，而不在意日後履行返還之能力，反而算計消
    費者債務清理條例中之免責制度，濫用清算程序以規避其應
    負擔之償還責任，自與消費者債務清理條例之立法本旨有違
    。
二、經查：
  (一)聲請人前以不能清償債務為由，於民國99年3 月9 日聲請清
    算，經本院於99年3 月24日以99年度消債清字第41號裁定開
    始清算程序。於清算程序中，聲請人提出相當於壽險保單價
    值準備金之現金新臺幣（下同）10萬5,792 元，及壽險保單
    解約金9 萬6,388 元，合計20萬2,180 元清償與各普通債權
    人，此有分配表及分配結果彙總表附卷可查（見99年度司執
    消債清字第48號卷，下稱司執消債清卷第217 頁至第218 頁
    ），並經本院於100 年6 月28日裁定終止清算程序確定在案
    ，有本院99年度消債清字第41號、99年度司執消債清字第48
    號案卷可稽。
  (二)聲請人於經前開開始清算後，97年度收入為19萬108 元，98
    年度收入為11萬4,600 元，前二年收入總額為30萬4,708 元
    ，聲請前二年總支出總額為53萬5,200 元，收入已不足支應
    自己及依法應受其扶養者所必要生活費用之數額，從而，本
    件並無債權人之分配總額低於聲請人聲請清算前2 年間，可
    處分所得扣除自己及依法應受其扶養者所必要生活費用之數
    額，依消債條例第133 條前段規定應為不免責之情事。
  (三)本件清算程序終止後，經本院函詢聲請人之各債權人就聲請
    人應否免責表示意見，其債權人花旗（台灣）商業銀行股份
    有限公司（下稱花旗銀行）、台新國際商業銀行股份有限公
    司（下稱台新銀行）、渣打國際商業銀行股份有限公司（下
    稱渣打銀行）、聯邦商業銀行股份有限公司（下稱聯邦銀行
    ）、玉山商業銀行股份有限公司（下稱玉山銀行）、遠東商
    業銀行股份有限公司（下稱遠東銀行）、澳商澳盛銀行集團
    股份有限公司台北分公司（下稱澳盛銀行）、華南商業銀行
    股份有限公司（下稱華南銀行）均主張聲請人具有浪費、賭
    博或投機等行為，故應為不免責之裁定，中國信託商業銀行
    股份有限公司（下稱中國信託銀行）表示由本院審酌是否給
    予免責，此有各該債權人回函可稽（見司執消債清卷第284
    頁、本院卷第16頁、第18頁、第26頁、第31頁、第34頁、第
    38頁、第51頁、第45頁），是聲請人應否為免責，自繫於其
    是否不具消費者債務清理條例第134 條之各消極事由而定。
  (四)聲請人積欠之債務均為信用卡、現金卡等債務，有債權表附
    卷可考（見司執消債清卷第145 、146 頁）。聲請人自91年
    12月4 日起至92年7 月11日止擔任記帳代理人為業，其勞保
    投保薪資為1 萬6,500 元，93年6 月17日至93年8 月13日任
    職於傑敏科技股份有限公司，勞保投保薪資為2 萬1,900 元
    ，93年12月9 日至94年1 月6 日任職於洪群惠會計師，勞保
    投保薪資為3 萬4,800 元，94年3 月1 日至94年4 月14日任
    職於和春技術學院，勞保投保薪資為1 萬1,100 元，94年5
    月4 日至94年6 月14日任職於長里企業有限公司，勞保投保
    薪資為1 萬7,400 元，94年6 月30日至95年7 月10日任職於
    鴻鎰遊艇股份有限公司，勞保投保薪資為1 萬5,840 元，有
    勞工保險被保險人投保資料表附卷足參（見消債清卷第15
    頁反），則聲請人自91年12月4 日起至95年7 月10日止收入
    合計43萬6,368 元，平均每月收入為9,917 元，是以聲請人
    之上開收入顯已不足負擔其於清算聲請時或聲請前所陳報每
    月1 萬3,500 元之必要生活費用（見消債清卷第7 頁），理
    應更撙節支出，力求勤儉度日，然觀諸聲請人92年8 月28日
    向遠東銀行申請代償第一銀行10萬元、92年9 月23日代償玉
    山銀行7 萬5,000 元；93年6 月28日向花旗銀行申請代償15
    萬元、93年7 月28日代償15萬元、94年2 月22日代償14萬9,
    000 元、94年5 月30日代償國泰世華商業銀行股份有限公司
    10萬元；93年7 月26日向台新銀行申請代償聯邦銀行9 萬5,
    000 元、中華商業銀行股份有限公司10萬元；93年6 月29日
    向渣打銀行申請代償友邦國際信用公司9,371 元、代償花旗
    銀行12萬5,629 元、94年8 月24日代償玉山銀行13萬5,000
    元；93年12月17日向聯邦銀行申請代償渣打銀行8 萬元、代
    償花旗銀行12萬元；94年4 月24日向澳盛銀行申請代償20萬
    元；94年3 月14日向中國信託銀行申請代償台新銀行12萬
    6,000 元，足見聲請人至遲於92年8 月起即已知其支付能力
    已陷於困難，收入已有不足清償債務之情形。然聲請人於無
    法清償之情形下，仍於93年6 月間向花旗銀行預借現金15萬
    元；93年7 月間向華南銀行預借現金5,000 元；93年8 月間
    向華南銀行預借現金6 萬元；93年9 月間向華南銀行預借現
    金2 萬元；94年1 月間向華南銀行預借現金4 萬元；94年2
    月間向玉山銀行預借現金20萬元；94年3 月間向華南銀行預
    借現金6 萬元；94年5 月間向花旗銀行預借現金10萬元、向
    華南銀行預借現金8,000 元，合計10萬8,000 元；94年8 月
    間向花旗銀行預借現金13萬6,003 元、15萬6,994 元、向聯
    邦銀行預借現金5 萬元、向澳盛銀行預借現金2 萬3,920 元
    ，合計36萬6,917 元；94年9 月間向玉山銀行預借現金13萬
    5,000 元、向華南銀行預借現金6 萬元，合計19萬5,000 元
    ；95年1 月間向澳盛銀行預借現金3 萬4,000 元，有上開銀
    行之消費明細表在卷可證（見司執消債清卷第285 頁至第34
    6 頁、本院卷第17頁、第20頁至第25頁、第28頁至第29頁、
    第32頁、第40頁至第44頁、第47頁至第50頁、第53頁、第36
    頁至第37頁）。依上開消費明細計算，聲請人自93年6 月起
    至95年1 月間業向上開銀行預借現金高達約143 萬8,917 元
    ，平均每月借貸金額7 萬1,946 元，其中93年6 月、94年2
    月、94年5 月、94年8 月、94年9 月借貸數額甚高達15萬元
    、20萬元、10萬8,000 元、36萬6,917 元、19萬5,000 元，
    而此等預借現金金額，顯逾聲請人當時經濟能力所能負擔之
    程度，亦逾越一般日常生活水準，足見其大量預借現金應非
    僅係為供生活之必要費用所為。再參酌此借貸情形長達約2
    年，難認係基於一時特殊、突發事故之不得已、不可預料開
    銷，顯係聲請人之動用資金習慣，足見聲請人確有不當支出
    之情。故債權銀行主張聲請人顯有浪費或其他投機行為，致
    其財產顯然減少或負擔過重之債務之情事，顯非無據。
三、綜上所述，聲請人有消債條例第134 條第4 款規定，不應免
    責之情形存在，且全體債權人均不同意聲請人免責，揆諸首
    揭規定及說明，不應准許債務人免責之聲請，爰裁定如主文
    。
中    華    民    國   100    年    10    月    6     日
                  民事第五庭  法  官  張維君
上為正本係照原本作成。
如不服本裁定，應於裁定送達後10日內，以書狀向本院提出抗告
，並繳納抗告費新臺幣1千元。
中    華    民    國   100    年    10    月    6     日
                              書記官  鄭淑華